【裁判字號】    99,訴,458
【裁判日期】    990430
【裁判案由】    第三人異議之訴
【裁判全文】
臺灣高雄地方法院民事判決               99年度訴字第458號
原      告  丙○
原      告  乙○○
共     同
訴訟代理人  李佳冠律師
複代理人    邱揚勝律師
被      告  高雄縣路竹鄉農會
法定代理人  丁○○
訴訟代理人  甲○○
當事人間債務人異議之訴事件，本院於民國99年4月20日言詞辯
論終結，判決如下：
  主  文
本院民國九十八年度司執字第九二六五一號清償債務強制執行事
件對原告所為之強制執行程序，應予撤銷。
訴訟費用由被告負擔。
  事  實
一、原告主張：被告於民國81年間執訴外人即原告之父莊榮壽共
    同簽發之本票3 紙，分別向本院聲請以81年度票字第407 、
    409 、4127號本票裁定准予強制執行後，於82年間持上開本
    票裁定為執行名義，聲請本院以82年度執字第5424、5423、
    5117號強制執行程序，對莊榮壽等債務人之財產為強制執行
    ，因執行無效果，經本院依法核發債權憑證在案。被告於98
    年9 月7 日再執上開債權憑證，以原告及訴外人馬文銀為莊
    榮壽之繼承人，應就莊榮壽所負上開本票債務負清償責任為
    由，聲請對原告及馬文銀等人之財產為強制執行，經本院以
    98年度司執字第87053 號清償票款強制執行事件受理在案。
    惟查：莊榮壽於79年間因失蹤而生死不明，經其妻即馬文銀
    於87年間聲請本院以87年度亡字第45號判決宣告於86年10月
    21日死亡在案。而原告丙○、乙○○於莊榮壽失蹤時分別年
    僅13歲及16歲，依社會經驗法則，不可能知悉其父在外之金
    錢借貸關係，且莊榮壽失蹤後，原告均未與其同居共財，亦
    無法與其取得聯繫，無從知悉繼承債務之存在，原告丙○又
    定居在外，以致未能於法定期間內向法院為限定或拋棄繼承
    ，足認顯有不可歸責於原告之事由，原告又未繼承任何遺產
    ，依民法繼承編施行法第1 條之3 第4 項規定，由原告以固
    有財產繼續履行繼承債務顯失公平，原告應無須負清償責任
    。為此，爰依強制執行法第14條第1 、2 項規定提起本訴等
    語，並聲明：本院98年度司執字第92651 號清償債務強制執
    行事件對原告所為之強制執行程序，應予撤銷
二、被告則以：原告為莊榮壽之法定繼承人，卻未於法定期間辦
    理拋棄或限定繼承，即應繼受其所負債務等語置辯。並聲明
    ：原告之訴駁回。
三、兩造不爭執之事項：
  (一)被告於81年間執莊榮壽共同簽發之本票3 紙，分別向本院聲
    請以81年度票字第407 、409 、4127號本票裁定准予強制執
    行後，於82年間持上開本票裁定為執行名義，聲請本院以82
    年度執字第5424、5423、5117號強制執行程序，對莊榮壽等
    債務人之財產為強制執行，因執行無效果，經本院依法核發
    債權憑證在案。其後又分別於87、92、97年間再次向本院聲
    請強制執行，同因執行無效果而終結。
  (二)本院於87年7 月23日以87年度亡字第45號判決宣告莊榮壽於
    86年10月21日下午12時死亡，原告2 人為其繼承人，且迄未
    辦理拋棄繼承或限定繼承，此有本院87年度亡字第45號民事
    判決及民事紀錄科查詢表在卷可稽。
四、爭執事項：系爭債權本息，由原告履行是否顯失公平？
五、茲就上開爭點，析述本院得心證之理由如下：
  (一)原告以繼續履行系爭債務有顯失公平為由，主張有新修正民
    法繼承編施行法第1 之3 條第4 項規定之適用，而以繼承之
    遺產為限，對被告負清償責任，是否有理？
  1.按繼承在民法繼承編98年5 月22日修正施行前開始，繼承人
    因不可歸責於己之事由或未同居共財者，於繼承開始時無法
    知悉繼承債務之存在，致未能於修正施行前之法定期間為限
    定或拋棄繼承，且由其繼續履行繼承債務顯失公平者，於修
    正施行後，以所得遺產為限，負清償責任，於98年5 月22日
    修正、同年6 月10日公布之民法繼承編施行法第1 條之3 第
    4 項定有明文。查：被繼承人莊榮壽於86年10月21日宣告死
    亡時，原告及其他繼承人並未辦理限定繼承及拋棄繼承，有
    本院87年度亡字第45號民事判決及民事紀錄科查詢表在卷可
    稽，且為兩造所不爭之事實，是本件繼承係於民法繼承編98
    年5 月22日修正施行前開始，可堪認定。
  2.次查，莊榮壽與原告雖均設籍在高雄縣路竹鄉○○村○○路
    206 巷12號，然莊榮壽於79年10月16日因出國未報行方不明
    ，且依被告提出由莊榮壽簽立之本票，地址均係記載高雄縣
    路竹鄉○○路859 號，可見原告主張莊榮壽確實未共同與渠
    等居住在高雄縣路竹鄉○○村○○路206 巷12號一事，應非
    不實，況被告並未能就原告與莊榮壽於死亡前仍然同居共財
    或原告於本件繼承開始時已知悉系爭借款債務存在之積極、
    利己事實，提出相關證據供本院參酌，故原告主張渠等未與
    莊榮壽同居共財，於繼承開始時不知有系爭借款債務存在等
    情，尚堪採信，是原告未能於繼承開始時依修正前民法規定
    於期限內為拋棄或限定繼承，就系爭借款債務即無可責性可
    言。又依被告提出之系爭借款債務之本票可知，原告並非系
    爭借款債務之共同借款人或保證人，且被告亦未提出莊榮壽
    向被告申貸本件借款與原告有何關聯，參以原告就系爭借款
    債務未為拋棄繼承或限定繼承並無可責性，已如前述，審酌
    上開各情以觀，如令原告就系爭借款債務負繼續履行之責，
    堪認有顯失公平之情。準此，原告依民法繼承編施行法第1
    條之3 第4 項規定，主張就系爭借款債務僅以所得遺產為限
    ，負清償之責，洵屬正當。
  (二)原告請求撤銷系爭強制執行程序，是否有據？
  1.按執行名義成立後，如有消滅或妨礙債權人請求之事由發生
    ，債務人得於強制執行程序終結前，向執行法院對債權人提
    起異議之訴。強制執行法第14條第1 項前段定有明文。又債
    務人異議之訴，係以排除執行名義之執行力為目的，執行名
    義之強制執行程序，進行至執行名義所載債權全部達其目的
    時，始為終結，故執行名義所載債權，未因強制執行全部達
    其目的以前，債務人仍得提起異議之訴。又民法繼承編施行
    法於98年5 月22日增訂第1 條之3 第4 項規定，係為兼顧保
    護債權人及繼承人之權益，於特定條件下，繼承人得以「所
    得遺產為限，負清償責任」，而減輕其責任，繼承人就被繼
    承人之債務仍為債務人而非第三人，如有民法繼承編施行法
    第1 條之3 第4 項所定情形，繼承人即得於強制執行程序終
    結前，向執行法院對債權人提起債務人異議之訴。查被告執
    本院82年度執修字第5117、5423、5424號債權憑證為執行名
    義（下稱系爭執行名義），聲請本院對原告之財產為強制執
    行，經本院以系爭強制執行事件受理後，以98年9 月8 日雄
    院高98司執恭字第87053 號執行命令查封登記原告乙○○所
    以座落在高雄縣路竹鄉○○段887 號地號及其上887 號地號
    即門牌號碼高雄縣路竹鄉○○村○○路206 巷12號不動產（
    下稱系爭不動產），另禁止原告乙○○收取對台灣銀行股份
    有限公司岡山分行之存款債權，並禁止台灣銀行股份有限公
    司岡山分行對原告為清償；復禁止原告丙○收取對於第三人
    健中牙科診所之每月薪資債權，而系爭強制執行程序因原告
    於98年10月12日供擔保停止執行，迄今尚未終結，迄今尚未
    終結等情，經本院調閱本院98年度司執字第87053 號執行卷
    宗核閱屬實，此部分事實，可堪認定。
  2.系爭執行名義成立後，因民法繼承編施行法修正增訂第1 條
    之3 第4 項規定，原告僅以所得遺產為限，負清償之責，亦
    即原告僅以所得遺產負有限之清償責任，已如前述，而張地
    龍死亡時雖留有系爭遺產，然原告乙○○存放於台灣銀行股
    份有限公司岡山分行之存款與系爭不動產，及原告丙○薪資
    債權，均屬原告固有財產，則被告於民法繼承編施行法修正
    施行後就非屬原告繼承莊榮壽之遺產為強制執行，自屬執行
    名義成立後有妨礙債權人請求之事由發生，原告於系爭強制
    執行程序終結前，請求撤銷系爭強制執行事件所為之強制執
    行程序，洵屬有據。
六、綜上所述，系爭執行名義既因嗣後民法繼承編施行法第1條
    之3 第4 項增訂之結果，而不得對原告之固有財產為強制執
    行，即有妨礙債權人即被告請求之事由發生。從而，原告依
    強制執行法第14條第1 項規定，提起本件債務人異議之訴，
    請求撤銷系爭強制執行事件所為之執行程序，為有理由，應
    予准許。
七、本件事證已臻明確，兩造其餘攻擊防禦方法及所提之證據，
    經審酌與本院前揭判斷不生影響，爰不一一論述，併此敘明
    。
八、據上論結，本件原告之訴為有理由，依民事訴訟法第78條，
    判決如主文。
中    華    民    國    99    年    4     月    30    日
                  民事第一庭   法    官  張茹棻
上為正本係照原本作成。
如不服本判決，應於送達後20日內，向本院提出上訴狀並表明上
訴理由，如於本判決宣示後送達前提起上訴者，應於判決送達後
10日內補提上訴理由書（須附繕本）。
中    華    民    國    99    年    4     月    30    日
                               書 記 官  黃美秀

司法院資訊處製作；財團法人民間司法改革基金會備份。
